臺灣高等法院高雄分院刑事判決　　　　　　　　　九十一年度上訴字第一八三號
　　上　訴　人
　　即　被　告　甲○○
　　選任辯護人　盧世欽
　　上　訴　人
　　即　被　告　乙○○
右上訴人因違反選舉罷免法案件，不服台灣屏東地方法院九十一年度訴字第一六一號
中華民國九十一年六月四日第一審判決（起訴案號：台灣屏東地方法院檢察署九十一
年度選偵字第十八號，九十一年度選偵字第五十八號），提起上訴，本院判決如左：
    主  文
原判決關於甲○○部分撤銷。
甲○○預備對於有投票權之人，交付賄賂，而約其投票權為一定之行使，處有期徒刑
伍月，如易科罰金，以佰元折算壹日。褫奪公權年。扣案之選舉人名冊貳張及梁
清旺宣傳單貳拾伍張，均沒收。
其他上訴駁回。
    事  實
一、甲○○於民國九十一年一月屏東縣第十五屆縣議員選舉期間內，為第二選區縣議
    員梁清旺擔任屏東縣長治鄉境內輔選工作，為圖以行賄選民方式使梁清旺當選，
    竟要求乙○○提供長治鄉內可供行賄之選舉人名冊，而乙○○明知該甲○○要求
    選舉人名單係供預備對於有投票權之人，交付賄賂，而約其投票權為一定之行使
    用，竟仍基於幫助之犯意，於九十一年一月十五日交付載有乙○○、楊明輝、楊
    玉金、劉振豐、高鍾美蘭及邱天生等人之名冊二張，而甲○○於取得上揭名冊後
    ，另備妥梁清旺之宣傳單及賄款，預備在同年一月二十六日選舉投票日前，在長
    治鄉地區一帶，交付賄款予有投票權之人，約其於選舉日投票支持候選人梁清旺
    。嗣於九十一年年一月二十二日十七時許，甲○○駕駛車號六Ｋ－六一二二號自
    小貨車前往長治鄉進興村內，為警持搜索票當場查獲，並在其車內扣得供其預備
    行賄之前述選舉人之名冊二紙及候選人梁清旺宣傳單二十五張。
二、案經屏東縣警察局里港分局報請台灣屏東地方法院檢察署檢察官偵查起訴。
    理  由
一、訊據上訴人即被告甲○○並不否認其有請乙○○為之抄錄選舉人名單，為警查獲
    時，被扣得候選人宣傳單及乙○○所抄錄而交付之選舉人名單，並被查獲現金二
    萬九千八百元等情。上訴人即被告乙○○亦供稱有抄錄選舉人名單交付甲○○，
    該名單上姓名右「寫『×』號再寫壹個數字」表示該戶有多少選票等情不諱。惟
    被告甲○○辯稱：我只是單純助選，並無買票之意，我一開始有說不需要這名冊
    ，只叫乙○○幫我拜票，後來乙○○一直拜託我拿給梁清旺我才答應云云。被告
    乙○○辯稱：我是為了報答梁清旺的人情，所以我提供親朋好友的名單叫被告甲
    ○○可以和候選人一起去拜訪，我並不知道他們是否要去買票云云。
二、經查：
  (一)右揭事實，業據乙○○於九十一年一月二十三日檢察官偵訊中供承：扣案選舉人
    名單係我應被告甲○○之請託始提供，我寫了一份親友名單，名單是甲○○主動
    要我提供的，我在上星期二（即九十一年一月十五日）交給他的，他說他欠梁清
    旺人情，要還人情債，所以這次議員選舉要替他助選，故要我提供可拜訪的名單
    ，於是就寫了我的親友名單：：：姓名後方之阿拉伯數字表示該戶有投票權之人
    數，甲○○並有向我表示要花錢向這些要拜訪的人行賄，但尚未說準備以每票多
    少元行賄等語（見九十一年度選偵字第一八號偵查卷第七、八、十六頁）；此外
    ，並有名冊二張（見九十一年度選偵字第五八號偵查卷第十六、十七頁）及梁清
    旺宣傳單二十五張扣案（見九十一年度選偵字第五八號偵查卷第三二頁）足憑，
    足證被告甲○○向乙○○索取名冊，即係預備對於有投票權之人，交付賄賂之用
    無訛。
  (二)經核扣案名單二張其內容除載姓名外，各於姓名之右方有「×」號及阿拉數字，
    如「乙○○×５、鄭永富×２」等字，而被告乙○○亦迭於偵審中不諱言姓名後
    方之阿拉伯數字表示該戶有投票權之人數，惟苟被告乙○○僅係為了報答梁清旺
    的人情，因而提供親朋好友的名單方便被告甲○○可以和候選人一起去拜訪，其
    何須註記各該戶有投票權之人數，又何須連自己即被告乙○○該戶有五票之投票
    權人亦為註記，被告乙○○顯係基於幫助甲○○預備對於有投票權之人交付賄賂
    之犯意，因而交付該選舉人名冊甚明。
  (三)被告甲○○於本院調查時亦不諱言收到被告乙○○之選舉人名單，核與證人高立
    新於原審證述「我是社區理事長，被告二人我都認識，在縣議員選舉前，在社區
    活動中心，我有看到乙○○拿一張名冊給甲○○」（見原審卷第五六頁）等語相
    符，被告甲○○並謂其收到之後，有於姓名的左方打「×」或「Ｏ」號，打「×
    」號者，表示我認識該人，但其住何處我不知道，打「Ｏ」表示我認識該人也知
    道該人的住處等語。但被告乙○○於警訊時已直承：「我曾在梁清旺就任縣議員
    期間，透過甲○○向梁清旺爭取我在長治鄉崙上村巡守隊十萬元經費，及欲向梁
    清旺再爭取巡守隊之經費而欠梁清旺人情，幫忙寫名冊給甲○○，使梁清旺順利
    當選連任，卷附二張名單二十八人是甲○○拜託我寫給他的，於九十一年一月十
    五日交付之，他說是要將名冊內之姓名戶內幾票交給他去處理如何買票就行了」
    等語（見九十一年度選偵字第五八號偵查卷第十四、十五頁），已堪認其就該名
    單之用意，旨在準備行賄買票，所謂打「×」或「Ｏ」號，係經過審核之後，認
    為有些可行，俗稱鐵票，故打「０」號，有些不可行或宜由他人執行之，故打「
    ×」號；其上均無住址之記載，乃係既由乙○○抄錄，鄭某無不知其住處，由各
    樁腳傳送轉發並無困難，並非如其所辯打「×」或「Ｏ」號均認識其人，但知或
    不知其住處之別，所辯並無可取。況被告甲○○於偵查中稱「我只是要他（指被
    告乙○○）幫我忙，並沒有要他提供可以拜訪的名單」云云（見九十一年度選偵
    字第一八號偵查卷第十五頁），又否認其目的在於拜訪選民，所辯矛盾，自無可
    取。被告甲○○於原審辯護意旨以證人高立新可證明被告乙○○持名冊予被告甲
    ○○時，被告甲○○不知所以，並嚴加拒絕云云，惟訊據被告甲○○供稱：「我
    忘記高立新有沒有看到我一開始有拒絕轉交名單給梁清旺」等語，且被告甲○○
    、乙○○、證人高立新就該日被告乙○○如何轉交名冊予被告甲○○等細節，被
    告乙○○所供「交名單當天沒有遇到高立新」與證人高立新證稱「甲○○當時沒
    有拒絕也沒有叫他自己拿給梁清旺，乙○○拿給他他就收下來」等多處不符（見
    原審卷第五六至五八頁），證人高立新之證言自難為被告甲○○有利之認定。
  (四)被告乙○○於原審翻異稱：「我沒說甲○○拿名冊準備要買票」，改稱：「我的
    意思是他只是要去拜訪選民」云云，但其於檢察官偵訊時問以「他有無向你說過
    ，他花錢向這些他準備要拜訪的人，即你給他的名單上面所記的人行賄？」乙○
    ○答：「有的，但我說這種事我不會介入」（見九十一年度選偵字第一八號偵查
    卷第八頁），應以其偵查中所言為可採信。甲○○於偵查中稱「我只是要他（指
    被告乙○○）幫我忙，並沒有要他提供可以拜訪的名單」，則其所謂幫忙究何所
    指，並無證據以圓其說，自非可取。
  (五)受保護證人Ａ１於九十一年一月二十一日警訊稱「甲○○於：：：向我表示『你
    家幾票，你能否替本人支持候選人梁清旺買票，多少人數都無所謂，我是負責梁
    清旺在長治鄉地區的』」等語；警方依此線索，乃於九十一年一月二十二日持搜
    索票，搜索被告甲○○住處、身體、車輛，方搜扣上揭名單、宣傳單及現款，有
    搜索報告及搜索扣押筆錄可按（見台灣屏東地方法院檢察署九十一年度警聲搜字
    第三六號偵查卷第二、九至十三頁）。此與上述被告甲○○及乙○○所為不利於
    已之陳述各情，正相符合。被告甲○○於查獲後，經檢察官聲請羈押在台灣屏東
    地方法院初訊時稱：「在我車上發見人的名字及候選人宣傳文字，是一助選員叫
    我去拜訪名單上之人，：：：：候選人叫我幫他助選，我就在外面幫忙拜託他人
    投票，乙○○說我可以去拜訪名單上之人」云云（見台灣屏東地方法院九十一年
    聲羈字第十七號卷第四、五），旨在避重就輕。
  (六)證人即警員紀毅明於原審證稱：「當初查獲時是我們刑事組全組出動，現場查獲
    時是兩位偵查員王俊淋、唐榮貴，跟監是依電話檢舉：：：：」（見原審卷第四
    十一頁，九十一年度選偵字第五八號偵查卷第五七頁）；證人王俊淋、唐榮貴亦
    各於原審證述其查獲之情無異（見原審卷第五九、六十頁），此與搜索報告及扣
    押物品目錄之記載正相符合（九十一年度選偵字第五八號偵查卷第五七、五八頁
    ）。均堪採信。
  (七)至警員雖在被告甲○○身上查扣之現款，惟被告甲○○辯稱係為交付其向邱文能
    之買豬款等語，經詢諸邱文能證稱：其與被告甲○○二人確有豬隻買賣等語，而
    查獲當天下午，二人亦確有行動電話連絡，經勘驗其行動電話號碼亦無不合，並
    有通聯紀錄可按，且係在邱文能之豬舍前遭警方人員截獲搜扣上揭證物，益徵警
    方在其身上查獲之現款新台幣（下同）二萬九千八百元係其購豬款無訛（見原審
    卷第三九至四十一、二十頁，九十一年度選偵字第五八號偵查卷第五五頁背面）
    ，此部分自不能執為被告等所涉賄選之不利證據。
    綜上所述，本案事證已臻明確，被告等所辯，顯係卸責之詞，殊無足採，犯行均
    堪認定。
三、核被告甲○○預備對於有投票權之人交付賄賂，而約其投票權為一定之行使，係
    犯公職人員選舉罷免法第九十條之一第二項、第一項之預備行賄投票罪。被告乙
    ○○所為係犯同條項之預備行賄投票罪之幫助犯。公訴意旨以被告乙○○與被告
    甲○○係屬共同正犯，惟按以自己犯罪之意思或參與犯罪構成要件之行為者，方
    屬共同正犯，經查被告甲○○持以預備行賄之名冊內亦載有被告乙○○戶內有投
    票權之人數，被告乙○○自亦係被告甲○○預備行賄之對象，被告乙○○提供名
    冊祇不過就被告甲○○預備行賄之犯罪加以助力，應成立幫助犯，尚難以共同正
    犯論，公訴意旨認被告乙○○係共同正犯，容有未洽，起訴法條應予變更。被告
    乙○○為幫助犯，爰依刑法第三十條第二項規定，減輕其刑。被告乙○○及甲○
    ○於偵查中均自白犯行，均應依公職人員選舉罷免法第九十條之一第五項之規定
    減輕其刑，乙○○並依法遞減之。
四、原審就被告乙○○部分，依公職人員選舉罷免法第九十條之一第二項、第一項、
    第九十條之一第五項、九十八條第三項，刑法第十一條前段、第三十條第二項、
    第四十一條第一項前段、第三十七條第二項、第三十八條第一項第二款，罰金罰
    鍰提高標準條例第二條，審酌被告乙○○不思正途幫助他人為選舉活動，竟抄錄
    選民名單，藉以便利助選人員準備行賄選民，犯罪後飾詞卸責不知悔悟，惟於偵
    查中自白部分犯情，及其犯罪動機、犯罪之目的、手段，犯罪時所受之刺激及其
    品性、生活狀況、智識程度、犯罪所生之損害等一切情狀，量處被告乙○○有期
    徒刑三月，併諭知如易科罰金，以三百元折算壹日之折算標準。另明依公職人
    員選舉罷免法第九十八條第三項規定，對被告乙○○宣告褫奪公權二年。經核原
    判決就此部分認事用法尚無不合，量刑亦稱妥適，被告乙○○上訴意旨否認犯罪
    ，空言指摘原判決不當，並無可取，為無理由，應予駁回。
五、原審就被告甲○○部分，為科刑之判決，固非無見。惟按刑事法關於自白減輕之
    規定，並不專在獎勵犯罪人之悛悔，而要在引起偵查或審判機關之易於發見真實
    ，以免牽連無姑，故不論該被告之自白係自動或被動，簡單或詳細，一次或二次
    以上，並其自白後有無翻異，苟其自白符合法律規定，即應依法減輕其刑，此參
    諸最高法院三十一年上字第三四五號判例意旨自明。被告甲○○於偵查中已經自
    承有請乙○○為之抄錄選舉人名單，且為警查獲此名單，其雖否認為供賄選之用
    ，但仍與自白之規定無違，自應依公職人員選舉罷免法第九十條之一第五項之規
    定減輕其刑，原審見未及此，未為減輕其刑，自有未合。被告甲○○上訴意旨，
    否認犯罪，固無足取，但原判決此部分，既有如上所述可議之處，此部分即屬無
    可維持，此部分應由本院撤銷改判，審酌被告甲○○不思正途助選，竟思圖行賄
    選民，危害選舉風氣，犯罪後均飾詞卸責不知悔悟，及其犯罪動機及其犯罪之目
    的、手段，犯罪時所受之刺激及其品性、生活狀況、智識程度、犯罪所生之損害
    ，被告甲○○患有憂鬱症，有診斷證明書一紙在卷可稽等一切情狀，爰量處被告
    甲○○有期徒刑伍月，並依法諭知如易科罰金，以佰元折算壹日。並依公職人
    員選舉罷免法第九十八條第三項規定：宣告褫奪公權三年。扣案之選舉人名冊二
    張、梁清旺宣傳單二十五張，係被告甲○○所有，供其犯罪所用之物，爰依刑法
    第三十八條第一項第二款之規定宣告沒收。至被告甲○○為警查獲時在其身上扣
    得之現金二萬九千八百元，因被告甲○○於警訊供稱係供生意週轉之用，於檢察
    官偵訊時亦供稱當時駕車是要去找朋友送豬款，於原審法院復供稱：我因欠邱文
    能四萬多元豬款，他叫我先還他二萬五千元，所以我帶二萬九千元去，我一下車
    就被警察逮捕。多的四千元是自己的錢。我的電話0000000000等語，
    經核與證人邱文能所供：選舉前有一天他有來找我，我有打電話給他，他的欠款
    總額是四萬多元，我叫他先拿二萬五千元給我，後來他到豬舍前剛下車，有二人
    開ＢＭＷ下車開搜索票就把他帶走，他並沒有將二萬五千元給我等語，暨證人即
    查獲之警員王俊淋證稱：查獲時發現甲○○的車子，已經開進豬舍，我們上前去
    搜索，現場除了甲○○還有豬舍主人，我們是開ＢＭＷ過去等語，證人即警員唐
    榮貴證稱：豬舍現場有豬舍主人，我不知道他的名字，他看來矮矮胖胖的。我們
    是搭王俊琳的ＢＭＷ去的，就只有我們兩人一起去。我們是在下午四、五點左右
    發現甲○○的車子，跟他的車子約二、三十分鐘才到豬舍，他一進去後我們馬上
    進去搜索等語相符，而扣案上揭名冊並無證人邱文能之姓名，是被告甲○○所辯
    該二萬九千八百元係供供清償欠款及一般花用等語，非屬無據，是要難認上揭現
    金係屬被告甲○○預備用以交付之賄賂，自不為沒收之諭知。
據上論斷，應依刑事訴訟法第三百六十八條、第三百六十九條第一項前段、第三百六
十四條、第二百九十九第一項前段、第三百條、公職人員選舉罷免法第九十條之一第
二項、第一項、第九十條之一第五項、九十八條第三項，刑法第十一條前段、第三十
條第二項、第四十一條第一項、第三十七條第二項、第三十八條第一項第二款，罰金
罰鍰提高標準條例第二條，判決如主文。
本案經檢察官陳新慶到庭執行職務。
中    華    民    國     九十一     年       九       月      十一      日
                              臺灣高等法院高雄分院刑事第四庭
                                  審判長法官  蕭權閔
                                        法官  陳吉雄
                                        法官  陳啟造
右正本證明與原本無異。
如不服本判決應於收受本判決後十日內向本院提出上訴書狀，其未述上訴理由者，
並得於提起上訴後十日內向本院補提理由書狀（均須按他造當事人之人數附繕本)「
切勿逕送上級法院」。
                                      書記官  白  蘭
中    華    民    國     九十一     年       九       月      十三      日
本件論罪科刑法條：
公職人員選舉罷免法第九十條之一第一項、第二項
對於有投票權之人，行求期約或交付賄賂或其他不正利益，而約其不行使投票權或為
一定之行使者，處五年以下有期徒刑，得併科新臺幣四十萬元以上四百萬元以下罰金
。
預備犯前項之罪者，處一年以下有期徒刑。
       Ｑ
